【裁判字號】    92,家上,252
【裁判日期】    921209
【裁判案由】    否認子女
【裁判全文】
臺灣高等法院民事判決                            九十二年度家上字第二五二號
    上  訴  人  乙○○民國八.
    法定代理人  廖慧美
    訴訟代理人  林清漢律師
    被  上訴人  甲  ○
右當事人間請求確認親子關係不存在事件，上訴人對於中華民國九十二年六月二十六
日第一審判決提起上訴，本院於九十二年十一月二十五日言詞辯論終結，判決如左：
    主      文
原判決廢棄。
確認上訴人與被上訴人間父子關係不存在。
第一、二審訴訟費用由被上訴人負擔。
    事實及理由
一、被上訴人經合法通知，未於言詞辯論期日到場，核無民事訴訟法第三百八十六條
    各款所列情事，爰依上訴人之聲請，由其一造辯論而為判決。
二、上訴人主張：伊生母廖慧美與被上訴人於民國八十一年十二月十五日結婚，嗣於
    八十七年三月二十四日協議離婚並辦畢離婚登記，伊於婚姻關係存續中之八十三
    年九月十七日出生，為被上訴人之法定婚生子女。然被上訴人並非伊之生父，伊
    生父實為訴外人陳文仁，致實際親子身分與
    務、繼承關係及身心發展，為伊權益，爰依民事訴訟法第二百四十七條第一項規
    定，求為確認兩造間親子關係不存在。原審判決駁回上訴人之訴，上訴人聲明不
    服，提起上訴，並於本院上訴聲明：(一)原判決廢棄。(二)確認上訴人與被上訴人間
    父子關係不存在。
三、被上訴人經合法通知均未到場，亦未提出書面作何聲明及陳述。
四、按「確認法律關係之訴，非原告有即受確認判決之法律上利益者，不得提起之；
    確認證書真偽或為法律關係基礎事實存否之訴，亦同。前項確認法律關係基礎事
    實存否之訴，以原告不能提起他訴訟者為限。」，民事訴訟法第二百四十七條第
    一項、第二項定有明文。所謂即受確認判決之法律上利益，係指因法律關係之存
    否不明確，致原告在私法上之地位有受侵害之危險，而此項危險得以對於被告之
    確認判決除去者而言。又所謂法律關係基礎事實就確認親子身分存否之訴而言，
    即以親、子間，是否有血統關係為其基礎事實，是親子身分關係可作為確認訴訟
    之標的。本件上訴人主觀認定被上訴人非其生父，其生父為陳文仁，然法律推定
    其為被上訴人之子，是上訴人生父之身分自屬不明確，致上訴人私法上之親權地
    位受到不安之危險，自有即受確認判決之法律上利益。次按「夫妻之一方能證明
    妻非自夫受胎者，得提起否認之訴。但應於知悉子女出生之日起，一年內為之」
    ，民法第一千零六十三條第二項定有明文；又「否認子女之訴，由夫起訴者，以
    妻及子女為共同被告；由妻起訴者，以夫及子女為共同被告。前項起訴，妻或夫
    死亡者，以子女為被告。」、「否認子女之訴，夫妻之一方於法定起訴期間內或
    期間開始前死亡者，繼承權被侵害之人得提起之。依前項規定起訴者，應自被繼
    承人死亡時起，於六個月內為之。」，民事訴訟法第五百八十九條之一、第五百
    九十條第一、二項分別定有明文。是否認子女之訴，依法限於夫、妻或繼承權受
    侵害之人始得提起。上訴人既不得提起否認子女之訴，亦不能提起其他訴訟以資
    救濟，則其提起本件確認親子身分不存在之訴，依上開規定，核無不合。
五、雖最高法院二十三年上字第三四七三號、七十五年台上字第二０七一號判例揭櫫
    ：按妻之受胎係在婚姻關係存續中者，依民法第一千零六十三條第一項規定，應
    推定其所生之子女為婚生子女，受此推定之子女，惟在夫妻一方能證明妻非自夫
    受胎或夫能證明受胎期間內未與妻同居者，得依同條第二項之規定，於知悉子女
    出生之日起一年內以訴否認之，倘夫、妻均已逾法定期間而未提起否認之訴，或
    雖提起而未受有勝訴之確定判決以前，該子女在法律上不能不認為夫之婚生子女
    ，無論何人，皆不得為反對之主張意旨。然民法第一千零六十三條第一項婚生推
    定制，係為確保子女地位安定、成長安全而承認之制度，以避免使無辜之子女負
    擔因非婚生子而致之社會及法律上不利益，因此，法律上之親子關係未必與血緣
    、生物學上之親子關係一致，於探討親子關係訴訟事件時，自應以保護子女之最
    佳利益為原則，優先予以考量。而民法第一千零六十三條第二項係專就夫或妻提
    起否認子女之訴而規定，受婚生推定之子女不得依該條規定提起否認之訴。子女
    與生父之親權權利義務（含認祖歸宗權），更屬憲法所保障之基本人權，法律未
    明文禁止受婚生推定保障之子女提起確認之訴，自無因該規定而剝奪受婚生推定
    之子女，單獨提起確認親子身分存否之訴之權利。果子女欲行使親權，尋求生物
    血緣之事實，甘願放棄婚生推定之保障，自不得剝奪其權限，此方不違反該條之
    立法意旨。或因子女提出婚生否認之訴訟，將暴露母親婚外情之行為，有違反人
    倫道德之嫌，然子女利益之保障應優於母親貞潔之維護，且為免混淆血統之真實
    ，減少生物學上親子關係與法律上親子關係相違反之現象，日後發生近親結婚之
    悲劇等優生學上之考量，亦有適度給予子女提起確認之訴之權限。是上開判例自
    應作目的性限縮解釋，亦即「無論何人，皆不得為反對主張」應排除受婚生推定
    之子女。換言之，受婚生推定子女縱於民法第一千零六十三條第二項所定一年除
    斥期間經過，仍得依民事訴訟法第二百四十七條第一項規定，提起確認親子關係
    存否之訴。
六、次按「從子女出生日回溯第一百八十一日起至第三百零二日止為受胎期間」、「
    妻之受胎，係在婚姻關係存續中者，推定其所生之子女為婚生子女。」，民法第
    一千零六十二條第一項、第一千零六十三條第一項分別定有明文。經查，被上訴
    人與廖慧美於八十一年十二月十五日結婚，嗣於八十七年三月二十四日協議離婚
    並辦畢離婚登記，上訴人於八十三年九月十七日出生之事實，有
    憑（見原審卷第七至十二頁）。自上訴人出生之日回溯第一百八十一日起至第三
    百零二日止，受胎期間為八十三年三月間至八十二年十一月間，均在被上訴人與
    廖慧美婚姻關係存續中，上訴人依法推定為被上訴人與廖慧美之婚生子女，堪以
    認定。次查，上訴人及陳文仁作ＤＮＡ血緣關係鑑定，結果顯示不能排除陳文仁
    與上訴人間之父子血緣關係，陳文仁與上訴人之父子關係確定率為百分之九九點
    九九九二，可以證實陳文仁是上訴人親生父親等情，有財團法人長庚紀念醫院林
    口醫學中心臨床病理科出具之親子鑑定報告可憑（見原審卷第十三頁），足認上
    訴人之生父係陳文仁，上訴人雖依法推定為被上訴人之法定婚生子女，然被上訴
    人並非上訴人之生父，於血統上、生物學上，兩造間並無父子血緣關係存在灼明
    。從而，本件上訴人依民事訴訟法第二百四十七條第一項規定，請求確認其與被
    上訴人之父子關係不存在，為有理由。
七、綜上所述，上訴人主張被上訴人非其生父，兩造間無父子血緣關係存在為可採。
    從而，上訴人本於民事訴訟法第二百四十七條第一項規定，請求確認上訴人與被
    上訴人間父子關係不存在為有理由，應予准許。原審為上訴人敗訴之判決，尚有
    未洽。上訴意旨指摘原判決不當，求予廢棄改判，為有理由。爰由本院予以廢棄
    改判，如主文第二項所示。
八、據上論結，本件上訴為有理由，依民事訴訟法第四百五十條、第七十八條、第四
    百六十三條、第三百八十五條第一項前段，判決如主文。
中      華      民      國    九十二    年      十二    月      九      日
                                民事第十六庭
                                    審判長法  官  阮  富  枝
                                          法  官  黃  豐  澤
                                          法  官  林  麗  玲
右正本係照原本作成。
被上訴人如不服本判決，應於收受送達後二十日內向本院提出上訴書狀，其未表明上
訴理由者，應於提出上訴後二十日內向本院補提理由書狀（均須按他造當事人之人數
附繕本）上訴時應提出委任律師或具有律師資格之人之委任狀；委任有律師資格者，
另應附具律師及格證書及釋明委任人與受任人有民事訴訟法第四百六十六條之一第一
項但書或第二項（詳附註）所定關係之釋明文書影本。
中      華      民      國    九十二    年     十二     月     十一     日
                                          書記官  鄭  淑  昀
附註：
民事訴訟法第四百六十六條之一（第一項、第二項）：
對於第二審判決上訴，上訴人應委任律師為訴訟代理人。但上訴人或其法定代理人具
有律師資格者，不在此限。
上訴人之配偶、三親等內之血親、二親等內之姻親，或上訴人為法人、中央或地方機
關時，其所屬專任人員具有律師資格並經法院認為適當者，亦得為第三審訴訟代理人
。


司法院資訊處製作；財團法人民間司法改革基金會備份。
